【裁判字號】    98,台上,7080
【裁判日期】    981126
【裁判案由】    違反懲治走私條例
【裁判全文】
最高法院刑事判決            九十八年度台上字第七０八０號
上  訴  人  甲  ○
            乙○○
                    107號3樓
            丙○○
            丁○○
            戊○○
                    號
共      同
選任辯護人  許龍升律師
上列上訴人等因違反懲治走私條例案件，不服台灣高等法院高雄
分院中華民國九十八年九月十五日第二審判決（九十八年度上訴
字第七二三號，起訴案號：台灣高雄地方法院檢察署九十六年度
偵字第三一０四七、三二四二七、三二四二八號），提起上訴，
本院判決如下：
    主  文
原判決撤銷，發回台灣高等法院高雄分院。
    理  由
本件原判決認定上訴人甲○為「豐順號」（CT6-0612）漁船船長
，另上訴人乙○○、丙○○、丁○○、戊○○與許聰霖、劉國正
、李國平（以上三人均經原審另行審結）、許港（業經判刑確定
）、黃文科（通緝中）均為該漁船船員，渠等均明知魚類係屬海
關進口稅則第三章所列之物品，依行政院於民國九十二年十月二
十三日公告「管制物品項目及數額」丙項第五款之規定，一次私
運海關進口稅則第一章至第八章所列之物品之一項或數項，其總
額由海關依緝獲時之完稅價格計算，超過新台幣（下同）十萬元
或其總重量超過一千公斤者，為管制進口物品，竟基於私運管制
物品進口逾公告數額之犯意聯絡，於擔任該漁船船員期間，自九
十六年二月二十一日至九十六年十月二十九日止，先後七次分別
於原判決附表六各編號所示之時間，由高雄港第二港口中和安檢
所報關出港後，於不詳時間，在該表列所示之經、緯度附近，向
國籍、船名不詳之漁船交易取得如該附表六各編號所示漁獲，再
由上訴人等共同將之搬運裝載於船艙內，嗣於原判決附表六各編
號所示之時間，運送上開漁類欲進入高雄第二港口販售圖利時，
為行政院海巡署南部地區巡防局第五岸巡總隊查獲，並向行政院
農業委員會漁業署請求協助諮詢判定後，始悉上情。因而撤銷第
一審關於原判決附表一編號２至７（原判決主文欄第二項誤載為
附表六）就甲○、附表四編號２至４就丁○○、附表五編號２至
６就戊○○及乙○○、丙○○部分科刑之判決，改判均論處上訴
人等五人共同犯走私罪刑（甲○部分如原判決附表一編號２至７
、丁○○部分如附表四編號２至４，戊○○部分如附表五編號２
至６所示，乙○○、丙○○分別如原判決附表二、三所示各六罪
刑）。另以第一審判決就原判決附表一編號１、附表四編號１、
附表五編號１，分別論處甲○、丁○○及戊○○共同犯走私罪刑
之判決，為無不合，予以維持，駁回渠等之第二審上訴，並與渠
等三人上開撤銷改判部分，依數罪併罰之例，定其應執行之刑。
固非無見。
惟查：(一)原判決於理由內已說明卷附「漁船載運漁產品是否自行
補獲諮詢表（下稱諮詢表）」及「緝獲漁船走私漁產品判定諮詢
電話傳真（下稱諮詢電話傳真）」，因並未經檢察官選任任何就
此事項具有「特別知識經驗」或「經政府機關委任有鑑定職務」
之自然人為鑑定，而行政院農業委員會漁業署亦非受檢察官囑託
為鑑定之相當機關，該等諮詢表及諮詢電話傳真即非屬刑事訴訟
法規定之「鑑定」，而為證人以書面替代陳述之傳聞證據，其證
據能力既經上訴人等之選任辯護人以其非檢察官所委託之鑑定，
爭執其證據能力，自應無證據能力。乃原審於其判決附表六編號
１至７，關於認定上訴人等各次所犯走私罪事實之「證物名稱及
出處」欄內，復分別引用上開諮詢表及諮詢電話傳真，並載明其
出處，似又以該已經原判決認為無證據能力之書證，資為上訴人
等犯罪之論據，自屬判決理由矛盾。(二)有罪判決書所記載之犯罪
事實，為論罪科刑適用法律之基礎，故凡於適用法律有關之重要
事項，必須詳加認定，明確記載，然後於理由內敘明犯罪事實所
憑之證據及認定之理由，始足為適用法律之依據。又懲治走私條
例第二條第一項之私運管制物品進口罪，係指私運該物品進出國
境而言。國境包括領土、領海及領空。依中華民國領海及鄰接區
法第三條之規定，中華民國領海為自基線起至其外側十二浬間之
海域。於國境內自某一地區運送走私之管制物品至另一地區，或
自大陸地區私運管制物品進入台灣地區，其屬前者，應適用同條
例第三條之規定論以國境內運送管制物品罪，若屬後者，則應成
立同條例第十二條之準私運管制物品進口罪，並依該條之規定適
用同條例第二條第一項處斷，均不能逕論以私運管制物品罪。是
走私行為之起運點究於我國境內、境外或大陸地區，即為攸關上
開各規定法律適用之重要事項，除應記載於事實欄外，並應詳為
說明其認定所憑之依據與得心證之理由，始為適法。原判決對上
訴人等五人論以私運管制物品進口罪，事實欄內雖載稱渠等自九
十六年二月二十一日至九十六年十月二十九日止，先後七次報關
出海後，分別於原判決附表六各編號所示時間及其經、緯度所示
漁區，向國籍、船名不詳漁船交易取得表列各編號所示逾公告管
制數額之漁獲，再載運返台欲販售牟利等情。然其理由內，就認
定上訴人等接受各該漁貨，並起運而走私管制物品之地點，係在
我國境外海域之事實，並未說明其認定所憑之依據與得心證之理
由，已有判決理由不備之違法。(三)原判決於理由內係以懲治走私
條例第二條第一項規定處罰私運逾行政院公告數額之管制物品進
出口之行為，其成罪與否乃在該運送之管制物品有無逾公告數額
。如所運送進出口之物品已逾行政院公告之數額者，未報運時，
固為本法所處罰之對象，即已報運而有所不實，應仍有該條項之
適用，不因其形式上有無報關進出口而異。所謂申報必為據實申
報，始得排除私運管制物品之處罰。況「虛報產地」既為構成管
制物品之要件，上訴人等對於其進口漁獲之產地自應據實申報，
如未據實申報，仍屬於私運管制物品之行為，因認上訴人等之選
任辯護人於原審所辯上訴人等雖有載運漁獲進港，但並未規避檢
查，漁獲均在漁船冷凍庫中，處於安檢人員隨時可得檢查之狀況
，且有向海巡人員申報，故僅涉及稅捐問題等語，並無足採，而
為對上訴人等不利之認定（見原判決第八頁）。此似徵原判決係
以上訴人等五人於其附表六所示各次載運逾行政院公告管制進口
數額之漁獲進港，因就其產地為不實申報，乃認渠等有懲治走私
條例第二條第一項所指之「私運」犯行。然上訴人等載運漁獲進
港，倘已向港檢單位申報，縱就其漁獲產地為不實申報，何以亦
構成私運犯行，原判決對此未為必要說明，尚嫌理由欠備。且原
判決事實欄對上訴人等就此漁獲產地為不實申報之構成要件事實
，既未為認定、記載，致上開理由之論敘，已失其事實依據，應
有判決理由矛盾之違法。以上，或係上訴意旨所指摘，或為本院
得依職權調查之事項，應認原判決有撤銷發回更審之原因。
據上論結，應依刑事訴訟法第三百九十七條、第四百零一條，判
決如主文。
中    華    民    國  九十八  年   十一   月  二十六  日
                      最高法院刑事第十二庭
                          審判長法官  黃  一  鑫
                                法官  張  春  福
                                法官  林  勤  純
                                法官  李  錦  樑
                                法官  陳  國  文
      本件正本證明與原本無異
                                      書  記  官
中    華    民    國  九十八  年   十二   月    三    日
                                                Ａ


司法院資訊處製作；財團法人民間司法改革基金會備份。
